【裁判字號】    97,金矚重訴,1
【裁判日期】    980713
【裁判案由】    貪污等
【裁判全文】
臺灣臺北地方法院刑事裁定           97年度金矚重訴字第1號
    被      告  庚○○
                        樓之1.
                        （現在臺灣臺北看守所羈押中）
    指定辯護人  本院公設辯護人  地○○、天○○
上列被告因貪污等案件，經最高法院檢察署特別偵查組檢察官提
起公訴（97年度特偵字第3 、12、13、14、15、17、18、19、22
、23、24、25號號），暨追加起訴（98年度特偵字第3 號），本
院裁定如下：
    主  文
庚○○之羈押期間，自九十八年七月二十六日起延長貳月。
    理  由
一、按羈押被告，偵查中不得逾2 月，審判中不得逾3 月。但有
    繼續羈押之必要者，得於期間未滿前，經法院依第101 條或
    第101 條之1 規定訊問被告後，以裁定延長之，刑事訴訟法
    第108 條第1 項定有明文。
二、被告庚○○經檢察官起訴後，於民國97年12月12日17時36分
    許連同本案相關卷證資料送交本院。本院原合議庭乃於卷證
    送交之日即12日晚間，訊問被告，迄至翌（13）日訊問完畢
    ，於同日凌晨裁定釋放被告並為限制住居、出境、出海之處
    分。檢察官不服，提起抗告，經臺灣高等法院於97年12月17
    日，以97年度抗字第1347號裁定撤銷發回本院。本院原合議
    庭另於同月18日訊問被告後，當日即裁定釋放被告並為限制
    住居、出境、出海之處分。檢察官不服，又提起抗告，經臺
    灣高等法院於97年12月27日以97年度抗字第1369號裁定，撤
    銷發回本院，回復同月12日本院未為處分之送審狀態，經本
    院合議庭於同月29日訊問被告；被告雖否認犯罪，然而，本
    院審酌卷證（詳如起訴書列載之證據清單及待證事項所示）
    ，已足認被告涉犯貪污治罪條例第4 條第1 項第1 款公務員
    侵占公有財物、第5 條第1 項第2 款公務員利用職務上之機
    會詐取財物、刑法第134 條、第216 條、第210 條、第213
    條（起訴書漏載）、第217 條公務員假借職務上之權力、機
    會行使偽造私文書（國務機要費部分）、貪污治罪條例第5
    條第1 項第3 款公務員對於職務上行為收受賄賂（龍潭購地
    案部分）、修正前洗錢防制法第9 條第1 項、洗錢防制法第
    11 條 第1 項洗錢（洗錢部分）等罪嫌，且犯罪嫌疑重大，
    經核有刑事訴訟法第101 條第1 項第1 款、第2 款、第3 款
    規定之事由，復審酌被告為卸任總統，且本案係涉及被告至
    親家人及其親信部屬之犯罪，涉犯之犯罪罪責嚴重，被告為
    求自保，企圖干擾、延滯訴訟進行，並掩飾犯罪之情事明確
    ，足認若非羈押被告，顯難進行後續之審判或將來之執行，
    尤以被告經認定有湮滅、變造證據、勾串共犯或證人之虞，
    顯然無法以具保或限制住居之方式取代羈押之執行，兼衡人
    權保障及公益目的之考量，認客觀上仍具羈押被告之必要，
    而於同月30日裁定應予羈押，並衡量被告在看守所監控下，
    肆無忌憚滅證、串供之可能性相對降低，未禁止被告接見通
    信。後因被告羈押期間經屆，經本院分別於98年2 月26日、
    5 月7 日訊問被告後，裁定各自98年3 月26日、5 月26日起
    延長羈押2 月，而前開裁定，亦分別經臺灣高等法院以98年
    度抗字第204 號、98年度抗字第463 號裁定駁回確定等情，
    有臺灣臺北地方法院檢察署及臺灣高等法院函、本院前揭卷
    證、裁定及各次刑事報到單及訊問筆錄、本院押票、司法警
    察室新收犯人登記簿、臺灣高等法院前開裁定等在卷可憑。
三、茲因本件被告羈押期間將於98年7 月25日屆滿，經本院於同
    年7 月10日審理期日訊問被告後，參酌檢察官及辯護人之意
    見（見本院卷98年7 月10日審理筆錄），認為原羈押之原因
    及必要性均未改變（見本院98年12月30日押票暨附件、同年
    3 月3 日延長羈押裁定、98年聲更(一)字第4 號、98年度聲字
    第112 號、第144 號、第456 號及第1086號裁定），被告羈
    押原因仍繼續存在，且有羈押之必要，爰裁定自98年7 月26
    日起延長羈押2 月。
四、至於被告及其辯護人雖於98年7 月10日當庭表示被告無延長
    羈押之事由及必要云云，辯護人亦於98年6 月2 日具狀聲請
    停止羈押被告，本院認為不可採，茲臚列理由如下：
（一）被告犯罪嫌疑重大，所犯為最低本刑為7 年以上有期徒刑
      之重罪
  １、所謂犯罪嫌疑重大係指法院在決定羈押與否之時，以公訴
      人現時提出之證據具有表面可信之程度為己足（臺灣高等
      法院98年度抗字第7 號裁定參照）。本案尚未審理終結，
      且亦未經檢察官、被告及辯護人進行辯論，本院毋庸且亦
      不可能未審先判，而先予審認檢察官起訴之犯罪事實暨依
      憑之證據，究否實質上已達無合理懷疑之有罪，或無罪之
      程度，被告之辯護人主張本案既已進行至調查證據階段結
      束，即將提示證據辯論，是否犯罪嫌疑重大，尚難單以起
      訴書所載證據清單符合即可云云，容有誤會，合先敘明。
  ２、依檢察官起訴書所載之證據方法（詳如卷附起訴書第57頁
      至第79頁、第93頁至第129 頁、第149 頁至第190 頁之各
      項證據清單及待證事實列載），認起訴書對於被告涉犯罪
      嫌重大之具體事由、證據名稱、內容，已依各犯罪事實逐
      一區分、記載詳確，且起訴書對被告之主要辯述內容，亦
      舉列具體事證而為論駁（參見起訴書第57 頁至第136頁、
      第149 頁至第196 頁），經核與卷證資料相符，堪認被告
      涉犯貪污治罪條例第4 條第1 項第1 款、第5 條第1 項第
      2 款、刑法第216 條、第210 條、第213 條（起訴書漏載
      ）、第214 條、第217 條（以上均為國務機要費部分）、
      貪污治罪條例第5 條第1 項第3 款（龍潭購地案部分）、
      修正前洗錢防制條例第9 條第1 項、洗錢防制法第11條第
      1 項洗錢（洗錢部分）等罪嫌，且犯罪嫌疑重大；被告另
      於98年5 月5 日經檢察官追加起訴，而依據追加起訴書記
      載之證據方法（詳如追加起訴書第8 至18頁之各項證據清
      單及待證事實列載），亦已將被告涉犯罪嫌重大之具體事
      由、證據名稱、內容敘述詳確，核與卷證資料相符，足認
      被告有涉犯貪污治罪條例第5 條第1 項第3 款職務上收受
      賄賂罪、第6 條第1 項第5 款對於非主管監督事務圖利罪
      及違反政治獻金法第26條第2 項、第1 項之罪嫌，且犯罪
      嫌疑重大。又因被告前述所犯之罪嫌，係無期徒刑或最輕
      本刑為7 年以上有期徒刑之罪，自已該當刑事訴訟法第10
      1 條第1 項第3 款所規定之要件。
  ３、參以共同被告甲○○於本院已對涉犯之部分國務機要費事
      實，包括：共同被告癸○○確有將領得國務機要費之機密
      費部分款項，搬運至玉山官邸交予共同被告甲○○，而被
      告及其家人之日常私人開銷，亦有自共同被告癸○○所保
      管之國務機要費機密費款項中支出，共同被告戊○○、癸○○等人確有以偽造之犒賞清冊請領國務機要費之非機密
      費部分，共同被告甲○○尚以他人消費之發票，經由共同
      被告癸○○請領國務機要費，而共同被告甲○○將前述所
      領得之國務機要費均交予被告等情，俱不爭執。共同被告
      癸○○對涉犯國務機要費之共同貪污、偽造文書等犯嫌，
      亦已認罪；而共同被告丙○○、丑○○、寅○○、己○○
      、乙○○、辛○○、壬○○、子○○亦於本院時，對各涉
      犯之龍潭購地案或洗錢部分之犯嫌，或為認罪之表示，或
      請求檢察官與之進行認罪協商，此有本院各次準備程序筆
      錄可表，據上，益可認被告雖否認全部犯嫌，惟依客觀證
      據，已足認被告涉犯罪嫌重大。
  ４、有關被告之辯稱，包括：對於國務機要費之支用均無犯意
      可言，有關龍潭購地案部分，與總統職權有何干涉，也非
      總統職務上的行為，至於共同被告甲○○收受辰○○之政
      治獻金乙節，除無法證明被告知情外，與欲落實二兆雙星
      計畫之科技政策，而核定龍潭工業區為科學園區進而價購
      ，係屬二事；洗錢案部分，所有相關海外帳戶均非在被告
      名下，除亥○○外，亦無任何證人證稱受被告所命或被告
      知情，而依證人亥○○之證述內容，亦與洗錢無涉；追加
      起訴部分，證人等業已證實所交付之款項非賄款而係單純
      捐贈政黨或選舉之政治獻金云云，惟依目前之現存事證，
      已足以令人相信被告「很可能涉嫌其被指控之犯罪」，而
      此部分之認定，業已為本院及臺灣高等法院多次裁定中所
      審酌之範圍（見前揭各次裁定），辯護人再執陳詞，認為
      被告無犯罪嫌疑重大，容有誤會。至於被告或證人之供述
      內容，可採或不可採，被告有罪、無罪等，乃係本案審理
      終結後實體上應予判斷之問題，亦非是否應予延長羈押所
      應審究之範圍。
  ５、刑事訴訟法第101 條第1 項各款之規定，均屬獨立之羈押
      要件，並非互有兼具始得成立，此由法條明定左列（各款
      ）情形「之一」者，即可得悉。從而，刑事訴訟法第101
      條第1 項第3 款重罪羈押之事由，乃立法政策衡酌之結果
      ，解釋上司法機關不能潛越而強行認為須隱含同項第1 款
      、第2 款之事由。是以，被告之辯護人主張：以重罪為理
      由羈押被告，無論依同法第118 條規定解釋，或國內外學
      說均認尚須具備另一不成文的構成要件，亦即必須「被告
      有逃亡之虞」云云，顯有誤會。
（二）有事實足認被告有逃亡之虞
  １、依檢察官起訴之犯罪事實以觀，被告與其家人及長久共事
      之部屬共同涉犯貪瀆罪嫌，情節嚴重、嫌疑重大，且被告
      與妻、子、媳均遭檢察官起訴涉有犯罪，被告涉犯之罪嫌
      法定本刑最重為無期徒刑，由於檢察官已於95年11月3 日
      起訴被告之妻甲○○涉犯貪污罪嫌情事，被告及家人對本
      案日後可能之司法訴訟程序，自無不知之理。然其與家人
      前即一再將犯罪不法所得之鉅款，透過眾多人頭帳戶及繁
      雜之方式轉匯至海外，甚至於獲悉國際洗錢防制機構發覺
      被告家人疑有洗錢之行為後，仍與家人再為轉匯、藏匿等
      疑似洗錢之行為，則其與家人刻意藏匿、存放鉅額資產，
      目的無非避免再遭查悉，顯有供自己或家人將來享用之意
      。而本件尚有未查悉、扣得之鉅額資產（包括5 億7 千萬
      元及貴重珠寶）之事實，業經被告及共同被告壬○○於本
      院準備程序時坦承在卷，且至今仍未將相關款項匯回檢察
      官所指定之帳戶，亦有最高法院檢察署98年7 月7 日台特
      天97特偵3 字第0980001467號函在卷可稽。是以，被告企
      圖逃匿以之優渥度日之可能性極高。再者，被告曾為我國
      第10屆、第11屆總統，在任期間長達8 年，綜理國家大政
      ，權傾一時，縱已卸任，實際上仍具相當之影響力，此由
      被告從卸任迄今，言行廣受社會注目，影響力深廣之程度
      本非一般民眾可及。依被告現在之資歷、地位及能力客觀
      觀察，被告以擁有之人脈、財經資源，隱晦而為避訟逃亡
      之舉，自較一般民眾容易，亦非本案之共同被告即被告之
      子、媳壬○○、子○○，甚至已半身不遂多年、為被告配
      偶之共同被告甲○○所能比擬。是被告之辯護人於本院98
      年7 月10審理時，徒以5 億7 千萬元或珠寶等未經查扣部
      分，均非本件起訴範圍，被告家人尚有鉅款未交待流向，
      否認得據為認定有逃亡之虞之「事實」，被告家人包括配
      偶、子女、女婿及媳婦等至親均遭限制出境處分，被告尚
      有疼愛至極之年幼孫子女數人待撫育照顧，主張被告無逃
      亡之虞云云，刻意忽略前開海外資產得為被告逃亡所需資
      力之供給，便於逃亡且得以在海外生存，甚至優渥度日，
      自屬衡量有無逃亡之虞應行審酌之客觀事實，顯不足採。
  ２、依據證人亥○○於本院98年6 月25日審理時證稱：我與被
      告見面時（即97年2 月3 日），被告是有提到說，他卸任
      以後常常會到國外去，希望我幫他安排；他有問過美國在
      台協會的駐台代表史蒂芬楊（楊甦棣），他說他可以出國
      ，應該沒有問題等語，而斯時之被告，已自另案被告宇○○（即前法務部調查局局長，業經本院另案審結）處獲得
      開曼群島金融情報中心已發現共同被告壬○○、子○○等
      人涉嫌隱匿、掩飾不法所得之洗錢行為之詳細資料，有本
      院97年度矚訴字第3 號、97年度矚易字第1 號判決網路擷
      取本在卷可稽，顯見被告於卸任前，不僅明知國外已有鉅
      額資產，且亦有在卸任後意欲出國之想法。及至同年5 月
      20 日 之後，最高法院檢察署特偵組檢察官已對被告涉嫌
      國務機要費貪污部分展開偵查，並對各有關機關發出注意
      被告是否出國之通知，有最高法院檢察署97年5 月20日台
      特天97特偵3 字第0970000857號函存卷可稽（見國1 乙卷
      第47頁），而此情亦為大眾媒體廣為報導，有相關報導之
      列印資料附卷可憑，被告委無不知之理；然被告卻仍於97
      年7 月2 日委由其助理未○○以「速件」處理方式，向外
      交部領事事務局申辦護照，該局即依其申請旋於翌（3）
      日依規定核發護照，除有外交部領事事務局97年7 月2 日
      領一字第0976601590號函、最高法院檢察署特別偵查組公
      務電話紀錄單在卷可參（見國2 乙卷第233 頁、第238 頁
      ）外，亦為證人未○○於本院審理時供承明確（見本院98
      年6 月24日上午審判筆錄），更見被告亟欲實現出境之行
      為。被告雖於本院98年7 月10日審理時，解釋：因為剛好
      北美洲臺灣人醫師協會的邀訪，他們也很急，我又知道護
      照已經過期，又要辦新的加註臺灣的護照，我希望能夠趕
      快來辦理等語，被告之辯護人於本院98年7 月10日審理時
      對此情亦表示：「民進黨黨主席蔡英文亦於6 月25日出席
      記者會，就庚○○以最速件申辦護照一事，表示去年7 月
      北美台灣人醫師協會邀請庚○○卸任後到美國演講，庚○○原本考慮要去，她相信那段時間，是庚○○開始想重新
      申辦護照準備出國，後來庚○○決定不去等語，因此，北
      美臺灣人醫師協會轉而邀請她到美國演講。準此，被告申
      辦護照乙節，僅係因單純被動受邀」等語。惟查，證人未
      ○○於本院前開審理時乃證稱：我隱約知道應該是有什麼
      「國外人士」邀請陳前總統去拜訪吧等語，被告及其辯護
      人所稱之「北美洲臺灣人醫師協會」，核與證人未○○所
      證述之「國外人士」已有所不符，亦與被告辦公室（即扁
      辦）幕僚於97年7 月3 日所發布之新聞內容「最近整理文
      件時發現護照有效期限快到期了」之原因，並未提及其他
      而有所不符，有網路新聞列印資料在卷可參，實情為何？
      已非無疑；況且，證人丁○○於審理時，對於本院質之「
      庚○○先生在卸任之後，一直到97年11月，這段期間，是
      否有出國的計畫呢？」時，證人丁○○則答稱「沒聽說」
      等語（見本院98年6 月24日下午審判筆錄），然證人丁○○歷經總統辦公室主任，當時仍擔任被告辦公室主任，而
      為被告重要、貼身幕僚，綜理被告之行程，衡諸常情，被
      告如確有受邀出國，且已開始著手申請換發護照，表示該
      出國計劃即將付諸實行，則證人丁○○豈有不知之理？顯
      見被告前稱因受邀出國，出訪時間急迫趕辦護照乙節，尚
      屬無稽。再者，民主進步黨主席蔡英文於97年7 月間，並
      未有出境之記錄，直至當年9月2日始有出境之記錄，有本
      院自法務部入出境資訊連結作業所列印之入出境資料附卷
      可憑，益證被告趕在97年7月2日以「速件」方式申請換發
      護照之情，與前開所謂北美臺灣人醫師協會急速邀訪被告
      乙事全然無涉。參照外交部領事事務局所公布之「國內、
      護照規費及加收速件處理費須知」，申請護照換發之一般
      性案件，於受理後4 個工作天後領取，倘要求加速處理者
      ，應於原有應繳之規費1200元外，加收速件處理費，如提
      前1個工作日製發者，加收300元，提前2 個工作日製發者
      ，加收600元，提前3 個工作日製發者，加收900元，乃被
      告則是在最高法院檢察署特偵組檢察官決定於97年7月4日
      發出傳票第一次傳喚其於同年月24日到庭接受訊問前，以
      提前3 個工作日之速件方式要求加速處理申請換發護照，
      衡諸一般經驗法則，被告既無出國計劃之行程，若非急著
      臨時出境，又何須捨一般性案件處理之速度，而改以最快
      速方式申辦護照之換發？不僅在重要幕僚完全不知情下，
      且時間是在特偵組檢察官已發出前開「境管」通知，尚未
      開始偵訊前；時間之巧合、申請時間之急迫，在在均足以
      證明被告確有以出國、停留國外逃避未來之刑事追訴、審
      判甚或執行，而有逃亡之虞。末查，本案國務機要費之部
      分卷證，業經被告於卸任前核定為絕對機密（詳如後述）
      ，因國家機密保護法之相關規定，著實已限制檢察官之偵
      查作為，此可從檢察官自97年5 月20日被告卸任後，直至
      同年7 月4 日始決定傳喚被告到庭前，期間並未有任何積
      極之偵查作為，即可徵之。是以，被告之辯護人於本院98
      年7 月10日審理時以：身為共犯之被告當深知卸任後定遭
      追訴，倘有意規避司法審判程序，當在520 前後即著手出
      境，何必延至7 月始申辦護照，主張被告不能以被告請人
      代辦護照乙節逕認被告有出境避訟之意圖云云，不足採取
      。
  ３、卸任總統之安全維護係依卸任總統副總統禮遇條例規定為
      之，國家安全局特種勤務實施辦法第4 條定有明文。易言
      之，國家提供卸任總統安全維護，乃基於禮遇及保護卸任
      總統之目的，絕非為監管卸任總統之行動而設置，故卸任
      總統之隨扈護衛實無強制其行動力之法定權限，亦不負監
      管卸任總統行蹤，甚至通報司法機關之責。是以，國家安
      全局提供隨扈護衛，乃係卸任總統之權利，而隨扈護衛之
      配置原則上不得違反被告之自由意志，對被告之行為，只
      有建議或進而規劃以保障被告安全之權限，此可從被告曾
      於97年7 月24日、同年8 月15日至最高法院檢察署特偵組
      應訊，然該2 日國家安全局特種勤務中心所提出之重要工
      作日報表及警衛路線表，均無該行程之記載（見臺灣高等
      法院97年度抗字第1369號卷第27頁至第44頁），可見一斑
      。被告之辯護人徒以被告為卸任總統，屬知名人士，且依
      法由國家安全局派員跟隨24小時保護，有看管行蹤之實，
      主張被告無逃亡之虞，顯有誤會。
  ４、所謂有事實足認有逃亡之虞，乃指被告「尚無逃亡之事實
      」，依照具體個案之情況事實，而可合理認定被告有意逃
      避刑事追訴、執行而言，本院審酌本案具體情況事實及被
      告之情況，堪認被告逃匿避訟之可能性極高，而已有具體
      事實可認被告有逃亡之虞，已如前述。有鑑於國內外涉犯
      重罪之權貴人士，待法院判決即將確定，棄重保潛逃出境
      之事實，比比皆是，且逃匿方式甚多，鮮有以公開、共犯
      集體逃亡之方法為之，反而，多以隱蔽、分頭之方式進行
      ，此乃一般生活經驗之法則，毋待贅言。被告之辯護人雖
      以被告在國內有戶籍，始終居住在國內、被告及其家人一
      舉一動均受關注、被告於在起訴移審本院遭裁定羈押前，
      均遵期到庭接受檢察官訊問或配合偵查程序，主張被告無
      逃亡之虞云云，然在被告國內有戶籍，始終居住在國內，
      並不表示被告就不會潛逃出國，而縱使有司法人員全面監
      控，亦有擺脫監控之可能，已如前析，更何況無公權力之
      媒體或一般人民，所聚焦者亦僅係公開活動，對於不公開
      活動或刻意隱晦之行為，又能如何全程關注？刑事訴訟程
      序，除偵查程序外，尚包括審判及日後判決確定之執行程
      序，而羈押目的即係確保前開程序之進行，已如前述，是
      以，被告縱使檢察官偵查期間確有到庭接受偵訊，基於前
      開所述，尚無法據此擔保往後之司法程序亦均能充分配合
      。基上，被告之辯護人以前開事由，主張被告無逃亡之虞
      ，並無因果關係可言，顯不足採信。
  ５、被告配偶即共同被告甲○○於95年11月3 日遭檢察官起訴
      涉嫌貪污，而被告當時乃因身為總統，依憲法第52條之規
      定未遭起訴，而未於起訴前逃亡，固屬事實；然而，被告
      於臺灣高等法院檢察署查緝黑金行動中心偵查時，漠視司
      法制度，與共同被告戊○○、丁○○、癸○○、甲○○、
      曾天賜、種村碧君（曾天賜、種村碧君等人均已經檢察官
      為緩起訴處分）等人串證，虛編莫須有之「甲君」機密外
      交工作，企圖誤導本院對事實之認定，阻止本院發現真實
      （詳如後述）。尤有甚者，被告在本院擬就共同被告戊○○、丁○○部分辯論終結之際，復召集所謂「刑法學者」
      、「法務部及司法院先進」等人，參照其等之建議，依據
      司法院大法官第627 號之解釋，將包含他人消費發票記錄
      、毫無機密可言，且為該案主要證據方法之國務機要費支
      出傳票、支出憑證等會計簿冊核定為國家機密，亦為共同
      被告丁○○於本院98年6 月24日下午審理時證稱明確，並
      有前案（即95年度矚重訴字第4 號）本院卷可查，此舉使
      得檢察官所提出之前開證據方法，將因國家機密保護法之
      規定，均將淪為無證據能力而乏積極證據可供本院調查。
      凡此種種，被告前開諸多避訟手段，乃係以謀眾人之力，
      縝密規劃、裡應外合之積極方式為之，與「逃亡」之消極
      躲避司法手段相較，形式雖有不同，目的則誠屬一致。職
      是，被告之辯護人另主張共同被告甲○○於95年11月3 日
      遭起訴後，被告尚未被起訴，實有充裕時間機會著手，毋
      需待起訴後，行動自由受限始死裡求生云云，無法撼動本
      院前開認定而不足採取。
（三）有事實足認被告有湮滅、變造證據及勾串共犯、證人之虞
  １、本院審酌檢察官提出之證據（即97年12月25日抗告狀附件
      11、12），除前國防部副部長柯承亨已因洩密罪嫌遭起訴
      外，尚有未曝光之公務員或相關人員暗中協助提供調查方
      向，或進而洩漏被告涉訟資訊予被告之積極事證，前揭情
      事既經檢察官偵查，尚未查明前揭未曝光之公務員或相關
      人員，難保在本院審理終結前，進行相關調查時，無再度
      發生之可能性。
  ２、被告於臺灣高等法院檢察署查緝黑金行動中心偵查國務機
      要費案時，甚至於本案偵查期間，亦多有勾串共犯、證人
      之具體事實，為共同被告戊○○、丁○○、癸○○自承在
      卷。此外，被告尚指示共同被告癸○○、丁○○修改、重
      製國務機要費帳目之舉，亦由共同被告丁○○、癸○○供
      述無訛（均見國13乙卷第107 頁至第115 頁、第153 頁至
      第155 頁、國15乙卷第34頁至第36頁、第176 頁至177 頁
      、國16乙卷第78頁），足見被告非無於訴訟進行中，繼續
      勾串共犯、證人、變造證據，藉以阻撓訴訟、遮掩切身相
      關犯罪之虞。
  ３、被告之辯護人雖於本院98年7 月10日審理時主張：縱被告
      曾請共同被告癸○○繕打國務機要費機密及敏感支出表，
      惟查，被告確實有支出該表格所列款項，業經證人戊○○
      、丁○○、未○○、邱義仁、申○○、酉○○、李逸洋、
      戌○○、巳○○、午○○等人證實綦詳在案，而該等款項
      確不在共同被告癸○○記帳之範圍內，此外，共同被告癸○○、丁○○、戊○○、證人未○○等人業證實共同被告
      甲○○多次將鉅額款項送交總統辦公室，則被告事後請癸○○繕打機密及敏感支出表，僅係將國務機要費中原不便
      公開之具有機密性或有政治敏感支出，迫於訴訟釐清事實
      之無奈，而請共同被告癸○○書寫列舉，並非變造、偽造
      事證甚明云云；然而，被告明知其請共同被告癸○○重繕
      機密及敏感支出之時，檢察官並未扣得總統辦公室保管之
      相關國務機要費支出明細表及收支總表，又依共同被告丁○○之證述，被告亦知悉共同被告癸○○有將其所保管之
      國務機要費機密費部分支用，逐筆做支出記錄之情形，被
      告卻不將該等記錄送交給檢察官，反而是在檢察官偵查後
      ，始重新製作機密及敏感支出表，其藉此隱匿忠實記錄國
      務機要費機密費實際支出之支出明細表及收支總表之主觀
      意思甚明；其次，被告所提出之機密及敏感支出數額，經
      核亦與共同被告癸○○交付共同被告甲○○之國務機要費
      款項不符，此部分支出所用款項之來源誠屬不明，究竟是
      否為國務機要費之支出，亦屬有疑，自不能認定被告前開
      之舉，乃純粹為列舉機密敏感支出之行為。被告之辯護人
      前開主張，顯屬無稽，不足採信。
  ４、另觀之被告對於國務機要費無罪抗辯之主要辯駁，無非係
      用於國家外交機密事項，被告於95年間向檢察官提出六項
      機密外交，而有關六項機密外交之「甲君」部分，於檢察
      官查對認為有疑不予採認後，被告始於特偵組檢察官偵查
      及本院訊問時，坦承國務機要費並無支付「甲君」之費用
      等語（見偵卷國3 乙卷第72頁、本院卷97年12月29日訊問
      筆錄），其已有謊稱不實外交機密避免續行偵查、審理之
      情事，甚至進而要求被告丁○○、癸○○更改、重製國務
      機要費帳目，而有意混淆司法調查之心態甚明。觀察被告
      於「甲君」一案中，係以提出虛偽機密外交事項，配合其
      熟稔之人脈「甲君」、曾天賜、李碧君等人，營造不實機
      密外交內容，故意提供檢察官查證（見95年度偵字第2370
      8 號起訴書），又被告於本案偵查中，亦有提出交付犒賞
      金2 百萬元予證人卯○○之情事，此經證人卯○○於偵查
      時堅詞否認，歷一星期有餘，突具狀承認（見國3 乙卷第
      128 頁至第131 頁）。證人卯○○於本院審理接受詰問時
      固證稱：其於偵查時所稱之沒有記憶，不是表示沒有犒賞
      ，而是因為時間久隔等語，然究竟有無接受犒賞，證人卯
      ○○之回答，均係模糊以對。尤有甚者，經質以究竟被告
      如何犒賞、為何犒賞、收取犒賞之方式為何、如何處理、
      事後有無感謝被告、犒賞金額之去向等問題，證人卯○○
      均已不復記憶，甚至還以係依「事理的推斷」回答（見本
      院98年7 月9 日上午審判筆錄），究竟被告有無犒賞證人
      卯○○，容有疑義。又被告於本院審理時證稱：犒賞當時
      未告知證人卯○○犒賞之緣由等語（見本院98年7 月9 日
      下午審判筆錄）；惟證人卯○○卻能在未經任何查證之下
      ，而於97年9 月11日接受檢察官偵查後之9 月20日，在陳
      報狀內洋洋灑灑，以肯定之語氣詳述接受犒賞之緣由，而
      其所敘述之緣由，竟能與被告當庭證稱其內心欲犒賞證人
      卯○○之眾多原因一致，則證人卯○○如何於前未受被告
      告知犒賞原因，之後甚至有無收受200 萬元款項犒賞之事
      均不能記憶清楚而確信回答之情形下，卻能於偵查中先否
      認受犒賞後數日改向檢察官逐一敘明當年受犒賞之原因，
      並肯定確有接受犒賞200 萬元。反而舉凡攸關可資查證該
      年犒賞確可能存在之時、地、去向等，則均以不記憶答覆
      。基上，本院依前述被告串供、變造證據之慣有模式，可
      認若非羈押被告，將導致於本案訴訟進行中，被告再次暗
      中透過昔日之政商脈絡及獲悉之資訊，以過往之人情事故
      或利害關係相威誘為基礎，為阻礙發現真實行為，而有變
      造證據及勾串共犯、證人之虞。被告之辯護人主張證人翻
      異前供，原因多端，或係記憶不清，所言不實，或係經過
      詰問而澄清等等，不一而足，尚難逕認被告有妨礙發現真
      實之行為云云，不足採信。
  ５、被告經另案被告宇○○將於公務上所獲知開曼群島金融情
      報中心已發現共同被告壬○○、子○○等人涉嫌隱匿、掩
      飾不法所得之洗錢行為之詳細資料，被告旋將未經發現而
      原留存在荷蘭銀行新加坡分行帳戶內之美金191萬8473．4
      4 元，分4 筆匯入亥○○所提供之帳戶內，並隨之結清銷
      戶，參之被告前於95年間，尚指使共同被告丁○○聯絡國
      泰金融控股股份有限公司經營團隊成員蔡鎮宇將藏匿在國
      泰世華銀行保管室中之現金7 億4 千萬元之現金搬移藏匿
      （此部分是否為不法所得，現仍由檢察官偵查中）。衡諸
      被告於獲悉洗錢情事遭查覺，或深覺藏匿在銀行保管室之
      現金有可能遭查獲，均有設法湮滅事證之行為，得見被告
      對於相關涉案之事證，有積極湮滅證據之情事。
  ６、羈押或延長羈押被告之事由，刑事訴訟法第101 條、第10
      8 條分別定有明文，本非刑事案件之承辦人得恣意而為。
      絕非因本院審認確有羈押被告之原因，即有如被告之辯護
      人所主張之戕害被告司法人權或違反無罪推定原則之情事
      。查被告雖於98年5 月21日當庭捨棄或撤回聲請所有尚未
      詰問之證人，對追加起訴部分亦於98年6 月2 日本院行準
      備程序時表示不聲請任何證據調查，然在本案事實審終結
      前，被告仍然可以聲請調查證據，而本案其他共同被告所
      聲請傳喚之證人，及由本院依職權傳喚部分，固已完成詰
      問程序，惟本院尚未進行言詞辯論終結前訊問各該被告之
      程序，參照前開所述，被告基於「策略運用」（另詳如（
      四）４所述），在本案辯論終結前，甚至於事實審辯論終
      結前，仍有可能利用前開聲請權，或利用本院訊問其與共
      同被告及被告最後陳述之機會，提出不同於以往之事證，
      干擾相關訴訟程序之進行，阻礙法院發現真實。是以，被
      告前開捨棄或撤回所有聲請證據之調查，尚不足為被告已
      無湮滅、變造、勾串之有利認定依據。被告之辯護人以本
      案調查證據終結，所有書證、物證均已提出並反覆核對，
      被告實無必要亦無可能對任何證據予以湮滅或偽造、變造
      ，就現行階段言，本院或臺灣高等法院對於滅證、串證之
      疑慮均因程序進行、情事變更而不存在云云，不足採憑。
（四）被告仍有羈押之必要
      按審理中之羈押，係為求真實發現、確保審判程序之進行
      或保全刑罰之執行，而由法律明定限制被告人身自由之不
      得已手段，是所謂羈押之必要性，係由法院就具體個案，
      依職權衡酌是否有非予羈押顯難保全證據或難以遂行訴訟
      程序者或刑罰之執行為準據。查：
  １、早在被告尚未卸任總統之前，對於其配偶即共同被告甲○○被訴涉嫌貪污罪嫌部分，誇口表示如其配偶一審被判有
      罪即下台等語，之後，被告遂利用其元首行政特權之國家
      機密特權，不斷阻礙本院訴訟程序之進行，尤其，被告在
      本院擬就共同被告戊○○、丁○○部分辯論終結之際，復
      召集所謂「刑法學者」、「法務部及司法院先進」等人，
      參照其等及幕僚、辯護人之建議，依據司法院大法官第62
      7 號之解釋，將毫無機密可言，且為該案主要證據方法之
      國務機要費支出傳票、支出憑證等會計簿冊核定為國家機
      密，已如前述，以行政特權嚴重干擾、阻礙法院訴訟程序
      之進行，莫此為甚。
  ２、被告在本案訴訟程序進行期間，不惜利用開庭前夕故意不
      食所自行引發之身體不適方式，藉口如能釋放始能順利進
      行將來庭訊，企圖達到聲請撤銷羈押之目的，而已影響本
      院早已預定庭期之順利進行，有本院98年2 月26日準備程
      序筆錄在卷可按。此外，被告於98年5 月7 日審理時，因
      無法停止羈押，經本院裁定還押之後，隨即故意不食、不
      飲水，自行導致健康惡化，因而使得本院基於人權考量不
      得已取消原來預定之庭期（即原定98年5 月12日審理庭）
      ，而影響早已預定庭期之進行。
  ３、被告在卸任總統前，即曾於96年3 月21日接受最後一次之
      健康檢查，當日在心血管部分，亦經施以64切電腦斷層冠
      狀動脈檢查，結果顯示有「輕微」動脈硬化，包括左冠狀
      動脈前降支，位於中段有鈣化的輕微斑塊，造成管徑減少
      20％，右冠狀動脈部分，位於中段及後側支有鈣化的輕微
      斑塊造成管徑減少20％，「並無有意義之血管狹窄」，有
      國立臺灣大學醫學院附設醫院98年5 月20日校附醫祕字第
      0980 003207 號函在卷可稽（見本院卷第20卷第65頁），
      而被告於本院98年5 月7 日庭訊時，卻透過辯護人石宜琳
      、鄭文龍等人（業經被告於98年5 月21日當庭以言詞解除
      委任）公開表示其有嚴重心肌梗塞可能後，隨即故意不食
      、不飲水，因導致健康惡化，經臺灣臺北看守所於98年5
      月9 日戒護至臺北縣立醫院板橋院區後，該院為求慎重，
      施以電腦斷層冠狀動脈攝影檢查，結果顯示冠狀動脈「輕
      度」動脈粥狀硬化，包括：右冠狀動脈出現20％狹窄，左
      冠狀動脈出現25％之狹窄，有該院之放射線特殊造影檢查
      檢查報告在卷可稽，相較被告兩次之檢查結果，情況均屬
      類似。顯見被告早於96年即已知悉其心血管之情況，且明
      知報告中已說明被告前揭身體情況，與同年齡之男性相比
      ，落點在鈣化指數輕度鈣化的範圍，表示冠狀動脈裡有發
      現到少量粥狀動脈硬化斑點存在；冠狀動脈有顯著狹窄的
      機會相當低；在未來2 年到5 年內發生心臟病的機會也很
      低（見國立臺灣大學醫學院附設醫院前開函所附檢查報告
      、攝影圖、冠狀動脈鈣化分數意義說明等）。直至98年5
      月9 日臺北縣立醫院板橋院區為被告施以前述檢查前，均
      無加鉅惡化之情，惟被告卻仍於98年5 月8 日本院審理時
      ，刻意渲染前開症狀，透過辯護人表示其患有心絞痛、心
      肌梗塞之嚴重病症，共同故意擴大病端為不實之病症表現
      、陳述、辯護，以圖誤導本院，進而達到停止羈押，甚至
      召喚外力干預審判之目的。
  ４、被告雖經本院裁定羈押在臺灣臺北看守所，惟仍不時透過
      面會接見，指導其相關幕僚，透過外力，明示應聯合其他
      個人或團體聲援、支持、配合及共同行動。尤其被告於面
      會時明白表示：
      「你不只是施壓力而已，你們大家要出來說嘛。說我們大
        家都是這樣嘛。」
      「你若是主席帶人來就不一樣了啦，若是主席帶人來就不
        一樣啦，還是鼓勵別人就不一樣了啦」
      等語，並早於98年6 月8 日即已獲悉連署之事，指稱：「
      反正我看接下來我看就是連署的事情，好好的推啦。我是
      認為說你不光是15號，應該之前就趕快開始展開了啦，現
      在就開始展開了啦。」等語；甚至基於「策略運用」，解
      除已委任多時之律師後，進而要求已經解除委任之律師，
      一定要上節目、上報紙、上CALL IN 節目，有被告於臺灣
      臺北看守所接見面會之錄音譯文附本院接見卷第3 卷可稽
      。足證被告雖在羈押中，雖尚不致於肆無忌憚透過面會接
      見公然串供，但仍延續前由被告辯護人任意以無禮、不符
      司法倫理、訴訟常規之偏激言詞遞狀，及在媒體公然攻擊
      法院及執法公務員模式，試圖再以各種方式，透過大眾媒
      體之傳播，遂行混淆視聽，尋求非訴訟辯論之途徑，以外
      力影響、干擾本院之審判，且不曾間斷。人在羈押中已能
      如此，誠難想像如將之釋放在外，又不知將以何種方法戕
      害司法、干擾審判。
  ５、承上所述，有無羈押之必要，乃係由法院就具體個案，依
      職權衡酌是否有非予羈押顯難保全證據或難以遂行訴訟程
      序者或刑罰之執行為準據，絕非以時間計算，逕行推論被
      告既已羈押逾6 月，已無羈押之必要；亦無法逕以他案之
      重罪被告已交保在外或未經羈押，比附援引，認為不得再
      延長羈押被告，否則任何重罪之被告，在未考慮個案之必
      要性，即齊頭式之適用，或對於卷證浩繁、案情複雜之案
      件，將因被告有意拖延訴訟，甚或交互詰問時間冗長等客
      觀因素，而使刑事訴訟法有關羈押、延長羈押「必要性」
      之規定形同具文。本院具體審認前情，仍認依現實情狀，
      被告若非羈押，顯難進行後續之審判及判決確定後之執行
      ，縱以具保或限制住居之方式，亦無法取代羈押執行。採
      取羈押之強制處分，已屬保全本件訴訟程序進行、追求真
      實發現、刑罰執行之最後手段。從而，既無法以逕命具保
      、責付或限制住居之方式代之，本院兼衡人權保障及公益
      目的之考量，認為本件羈押被告之原因不僅仍然存在，依
      比例原則具體審酌，仍認客觀上仍具羈押被告之必要。被
      告之辯護人以本案既經檢察官認犯罪事證明確而起訴，審
      判至今近半年，證據資料愈越趨詳盡，使用最後之強制處
      分必要性即愈弱，主張已無羈押之必要，應以與羈押處分
      得出同樣保全證據目的之手段代替之云云，尚非可取。
五、據上論結，應依刑事訴訟法第220 條、第108 條第1 項，裁
    定如主文。
中    華    民    國    98    年    7     月    13    日
                  刑事第十六庭  審判長法  官    蔡守訓
                                      法  官    吳定亞
                                      法  官    徐千惠
上正本證明與原本無異。
如不服本裁定，應於裁定送達後5日內向本院提出抗告狀。
                                      書記官    高心羽
中    華    民    國    98    年    7     月    13    日


司法院資訊處製作；財團法人民間司法改革基金會備份。
